臺灣高雄地方法院刑事判決　　　　　　　93年度易字第1139號
　　公　訴　人　臺灣高雄地方法院檢察署檢察官
　　被　　　告　乙○○
　　選任辯護人　蘇正信律師
上列被告因詐欺案件，經檢察官提起公訴（93年度偵緝字第889
號），本院判決如下：
    主  文
乙○○無罪。
    理  由
一、公訴意旨略以：被告乙○○於民國87年年初，以其妹丙○○
    所有、坐落於台南縣歸仁鄉○○○段一００八之一地號、持
    分四十八分之五之土地一筆，至高雄縣路竹鄉向甲○○借貸
    新台幣（下同）100 萬元，且於87年2 月17日以黃金美之名
    義向台南縣歸仁地政事務所（下稱歸仁地政事務所）申請設
    定150 萬元之抵押權完畢，相關土地所有權狀資料並交由甲○○收執。嗣後，乙○○因銀行貸款未如期清償，遭第一商
    業銀行股份有限公司路竹分行向臺灣台南地方法院聲請對前
    開土地為假扣押，經法院於87年3 月3 日函知地政事務所為
    假扣押登記，並將查封通知於87年3 月17日寄達乙○○位於
    高雄縣路竹鄉○○路六六０號住所通知乙○○。乙○○知悉
    前開土地已遭法院為假扣押之查封，無法辦理抵押權之登記
    ，竟基於不法所有之意圖，仍於87年5 月7 日撥打電話給甲○○，表示欲以上開土地再設定抵押權供擔保，向甲○○借
    款60萬元，甲○○因之前曾完成抵押權登記而陷於錯誤，未
    予查證即同意，並由乙○○與其妹丙○○一同至高雄縣路竹
    鄉甲○○住處拿取60萬元。嗣甲○○委請代書丁○○於87年
    5 月11日將相關資料送交歸仁地政事務所辦理抵押權設定時
    ，遭地政事務所以該土地業經法院為假扣押查封登記而駁回
    申請，甲○○始知受騙。因認被告乙○○涉犯刑法第339 條
    第1 項之詐欺取財罪嫌云云。
二、按犯罪事實應依證據認定之，無證據不得推定其犯罪事實，
    又不能證明被告犯罪者，應諭知無罪之判決，刑事訴訟法第
    154 條、第301 條第1 項定有明文。而刑事訴訟法上所謂認
    定犯罪事實之證據，係指足以認定被告確有犯罪行為之積極
    證據而言，如未能發現相當證據或證據不足以證明，自不能
    以推測或擬制之方法，以為裁判基礎，最高法院29年上字第
    3105號及40年台上字第86號分別著有判例；又認定不利於被
    告之事實，須依積極證據，茍積極證據不足為不利被告之認
    定時，即應為有利於被告之認定，更不必有何有利之證據，
    最高法院30年上字第816 號判例參照。又刑法第339 條第 1
    項之詐欺取財罪，係以行為人意圖為自己或第三人不法之所
    有，以詐術使人將本人或第三人之物交付為要件。所謂以詐
    術使人交付，必須被詐欺人因其詐術而陷於錯誤，若其所用
    方法，不能認為詐術，亦不致使人陷於錯誤，即不構成該罪
    ，最高法院46年台上字第260號判例足資參照。且刑法第339
     條 詐欺罪之詐術行為，固不以積極之語言、文字、肢體、
    舉動或兼有之綜合表態等為限，其因消極之隱瞞行為，致使
    被害人陷於錯誤，亦包括在內，最高法院90年度臺上字第77
    81號判決要旨可資參照。然仍必須行為人對於法律上或交易
    習慣上有告知義務之事項，故意不為告知，始能成立。亦即
    ，行為人客觀上必須對於某交易事項，於法律上或交易習慣
    上有告知之義務，且主觀上對於該應告知事項之基本事實本
    身有所認知，倘行為人對於應告知事項所涉事實認識本有不
    明或不充分，以致其僅就個人不充分之認知向交易相對人為
    說明，而未能將客觀上重要之交易事項充分告知交易相對人
    者，即不能認行為人主觀上有何故意不告知交易重要事項之
    詐欺主觀犯意存在，要屬當然。
三、本件公訴人認被告乙○○涉犯刑法第339 條第1 項之詐欺取
    財罪嫌，無非以前開起訴書所載之事實，業據告訴人甲○○
    指訴綦詳，復經證人丁○○證述明確，並有歸仁地政事務所
    90年7 月20日90所登記字第6418號函暨其所附之抵押權設定
    資料，抵押權設定契約書、歸仁地政事務所土地登記案件駁
    回理由通知書，臺灣臺南地方法院87年度全字第343號、87
    年度執全字第389號卷宗影本一份，臺灣臺南地方法院送達
    證書一紙附卷為佐，為其主要論據。訊據被告乙○○堅決否
    認有何詐欺取財犯行，辯稱：第一次是甲○○設定，後來我
    要向甲○○借錢，我請甲○○幫我查詢清楚是否能借錢，甲○○跟我說可以，我沒有要詐欺甲○○，我已經有還五萬元
    給甲○○，我也跟甲○○說讓我分期償還，但是甲○○不肯
    等語。辯護人則以假扣押查封的通知，是被告公司的員工收
    取，沒有轉交給被告，所以被告不知道查封的事情，第一順
    位抵押權人是甲○○，而甲○○又為第二順抵押權人，是債
    權人跟代書沒有查明假扣押等語為被告辯護。經查：
（一）被告乙○○於87年年初，以其妹丙○○所有、坐落於台南
      縣歸仁鄉○○○段一００八之一地號、持分四十八分之五
      之土地一筆，向甲○○借貸100 萬元，且於87年2 月17日
      以黃金美之名義向歸仁地政事務所申請設定150 萬元之抵
      押權完畢，相關土地所有權狀資料並交由甲○○收執。嗣
      後，乙○○因銀行貸款未如期清償，遭第一商業銀行股份
      有限公司路竹分行向臺灣台南地方法院聲請對前開土地為
      假扣押，經法院於87年3 月3 日函知地政事務所為假扣押
      登記，被告復於87年5 月7 日表示欲以上開土地再設定抵
      押權供擔保，向甲○○借款60萬元，甲○○未予查證即同
      意，並由乙○○與其妹丙○○一同至高雄縣路竹鄉甲○○
      住處拿取60萬元等情，有歸仁地政事務所90年7 月20日9
      0 所登記字第6418號函暨其所附之抵押權設定資料，抵押
      權設定契約書、歸仁地政事務所土地登記案件駁回理由通
      知書，臺灣臺南地方法院87年度全字第343 號、87年度執
      全字第389 號卷宗影本一份可證，並經告訴人於本院審理
      時以證人之身分到庭證述明確（見本院卷第57至62頁），
      此外，上情亦為被告所自承，故此部分事實在本件訴訟上
      乃可堪認定。
（二）公訴意旨以前開土地遭第一商業銀行股份有限公司路竹分
      行向臺灣台南地方法院聲請對前開土地為假扣押，經法院
      於87年3 月3 日函知地政事務所為假扣押登記，並將查封
      通知於87年3 月17日寄達被告乙○○位於高雄縣路竹鄉○○路六六０號住所通知，並提出台灣台南地方法院送達證
      書1 紙為佐，而認定被告乙○○明知前開土地已遭法院為
      假扣押之查封，無法辦理抵押權之登記，竟基於不法所有
      之意圖，向告訴人借款，惟被告辯稱查封通知是公司員工
      收取，未轉交予伊，伊並不知情。經本院核閱臺灣臺南地
      方法院87年度全字第343 號卷內所附之查封通知於87年3
      月17日寄達乙○○位於高雄縣路竹鄉○○路六六０號之送
      達回證（參90年偵續字第171 號卷第64頁），其上確為受
      僱人林秋雲所收受，非被告本人簽收，顯見被告所辯，尚
      非無據。又公訴檢察官雖主張此查封通知亦曾送達丙○○
      ，而被告與丙○○住在一起，亦應知情，然依臺灣臺南地
      方法院87年度全字第343 號卷內所附之查封通知於87年3
      月18日寄達丙○○位於台南市○○區○○路580 巷44號之
      送達回證，係為寄存送達，且經台南市警察局第四分局函
      覆以已無留存相關收領資料可供參辦（參90年偵續字第17
      1 號卷第63頁、本院卷第36至37頁）。是依上開資料均無
      法證明被告是否明知上開土地已遭查封一情。且上開土地
      於進行查封程序時被告與其妹妹丙○○均未至現場，此亦
      有查封筆錄在卷足憑（參90年偵續字第171 號卷第65至70
      頁），足認被告所辯上開土地遭查封一事，伊不知情等語
      ，尚非無由，公訴人僅以查封通知之送達證書作為不利被
      告之認定，亦有不足。準此，被告是否明知上開土地已遭
      查封在本件訴訟上既無從認定，自無從認被告於主觀上具
      有不法所有之意圖，客觀上亦施用詐術並致人陷於錯誤。
（三）況且，本件上開土地於87年2 月17日設定150 萬元之抵押
      權完畢後，相關土地所有權狀資料即均交由告訴人甲○○
      收執，業據告訴人於本院審判時供陳在卷（參見本院卷第
      60頁），且告訴人甲○○亦於本院證述：「（問：前債10
      0 萬未償，為何又借被告？）答：她問我土地還可不可以
      借款，我說可以借，我跟她說估價夠，我就再借她六十萬
      元，但我沒有向地政事務所查，等我送件時，才知道土地
      已經被第一銀行假扣押。（問：是否委託丁○○處理第二
      次抵押？）答：是。（問：辦理之前有無去調土地登記謄
      本？）答：代書丁○○沒有去調。（問：為何不去調閱？
      ）答：因為被告說她急用，我就先把錢借她。（問：被告
      如何騙你？）答：她問我這塊土地還可不可借錢，可是這
      塊土地早就被銀行查封，被告也一定有收到公文。（問：
      第一次抵押，為何用黃金美的名義？）答：黃金美是金主
      ，是我跟黃金美調錢給被告。（問：第二次抵押，為何用
      戊○○名義？）答：是我跟戊○○調錢給被告。（問：從
      事？）答：土地仲介。（問：要設定抵押時，有無跟金主
      說？有無開本票？）答：有。有開本票，第一次開一百萬
      元本票，第二次開六十萬元本票。（問：仲介土地之前，
      有無調查土地的權利狀況？）答：我會交待代書去查。（
      問：本案借六十萬元時，為何沒有去調資料？）答：被告
      說工人的父母出問題，她急著用錢。（問：被告說急用時
      ，為何還要借她？）答：因為覺得土地的價值還夠。（問
      ：當時被告從事？）答：她開電鍍工廠，我知道她是負責
      人。」（參本院卷第57至62頁）；證人即代書丁○○亦證
      述本件告訴人沒有委託其先查土地謄本，就直接叫其辦理
      設定登記等情（參本院卷第63至64頁）。
（四）依上告訴人甲○○及代書丁○○證述之詞，被告並未虛偽
      陳述或是提出任何虛偽資料掩飾土地之實際狀況，而告訴
      人從事土地仲介並借款予被告行為本質為商業行為，在賺
      取利潤之同時本即須負有相當之風險，其自應盡一切可能
      評估抵押物之真實價值，自不得以事後發現抵押物品有任
      何價值貶落之情形，即反認借款人於借款之時係施用詐術
      ，並免除其本身之徵信義務，而將該風險均轉嫁借款人承
      擔。是依告訴人前開所言，其借款予被告時並未善盡從事
      商業行為所應有之徵信義務──請代書查閱土地狀況，自
      不得將此風險任意轉嫁借款人承擔。基此，告訴人係基於
      一定程度之互信關係同意被告借款，且告訴人就徵信義務
      部分既屬可歸責，故自不能認被告未告知該土地有無遭查
      封一情，即認被告客觀上有施用詐術，並致告訴人陷於錯
      誤之行為。
（五）參以告訴人已非第一次借款予被告，且其亦知悉被告開電
      鍍工廠，係因被告說工人的父母出問題，她急著用錢，而
      再度借款予被告，且本案除欲設立抵押權擔保外，亦有開
      立本票等情。足認告訴人與被告有一定之交誼，且亦知悉
      被告之經濟狀況，是告訴人主觀上應已有對被告之財務狀
      況與支付能力等風險有所評估，均難認被告於借款之時，
      有何施用詐術而使告訴人陷於錯誤之行為。
（六）至被告事後雖未能將債務全數清償，惟民事債務當事人間
      ，若有未依債務本旨履行給付之情形，依一般社會經驗而
      言，原因非一，其因不可歸責之事由致無法給付，或因合
      法主張抗辯事由而拒絕給付，甚至債之關係成立後，始行
      惡意遲延給付，皆有可能，非必出於自始無意給付之詐欺
      犯罪一端，故於別無積極證據之情形下，尚難僅以單純債
      務不履行之客觀狀態，即推定被告自始即有不法所有之意
      圖而逕以詐欺取財罪責相繩。
四、綜上所述，公訴人所提證據，尚不足以令本院對被告產生其
    確實有罪之確信，是公訴人認被告涉犯前開詐欺取財罪嫌，
    尚與事實不符，此外，復查無其他積極證據足資證明被告有
    何公訴人所起訴之犯行，既不能證明被告犯罪，核諸前揭說
    明，自應由本院為被告無罪之諭知。
據上論斷，應依刑事訴訟法第301條第1項，判決如主文。
本案經檢察官郭季青到庭執行職務。
中　　華　　民　　國　　94　　年　　6 　　月　　17　　日
                      刑事第八庭  審判長法  官　陳樹村
                                        法  官  吳俊龍
                                        法  官  林意芳
以上正本證明與原本無異。
如不服本判決，應於收受送達後10日內向本院提出上訴書狀。
中　　華　　民　　國　　94　　年　　6 　　月　　17　　日
　　　　　　　　　　　　　　　　　　　　書記官  曾秀鳳
